【裁判字號】    92,簡上,60
【裁判日期】    920624
【裁判案由】    妨害自由
【裁判全文】
臺灣嘉義地方法院刑事判決                          九十二年度簡上字第六號
    上  訴  人
    即  被  告  甲○○
    選任辯護人  林德昇律師
                羅振宏律師
右上訴人因妨害自由案件，不服本院嘉義簡易庭九十二年度簡字第一號中華民國九十
二年一月七日第一審簡易判決（聲請簡易判決處刑書案號：臺灣嘉義地方法院檢察署
九十一年度調偵字第三三六號），提起上訴，本院管轄之第二審合議庭判決如左：
    主  文
原判決撤銷。
甲○○無罪。
    事  實
一、公訴意旨以：上訴人即被告甲○○於民國八十九年十二月間，有意承買丙○○（
    另經不起訴處分）所有坐落嘉義縣中埔鄉○○段五五地號土地（下稱系爭土地）
    ，嗣得知該土地前經原所有人胡阿水（即丙○○之父）出租予馮吳苟，於契約屆
    滿後依法視為以不定期限繼續契約，迨馮吳苟死亡，業由其繼承人全體承受，乃
    竟無視馮吳苟之繼承人即告訴人戊○○已向其主張上開權利，仍於九十年一月十
    二日上午八時許，僱請不知情之劉宏志前往整地，而妨害戊○○使用受益之權。
    因認被告涉犯刑法第三百零四條第一項之強制罪嫌等語。
二、按犯罪事實應依證據認定之，無證據不得推定其犯罪事實；又不能證明被告犯罪
    者，應諭知無罪之判決；刑事訴訟法第一百五十四條、第三百零一條第一項分別
    定有明文。又犯罪事實之認定，應憑真實之證據，倘證據是否真實尚欠明確，自
    難以擬制推測之方法，為其判斷之基礎；而認定犯罪事實之證據係指足以認定被
    告確有犯罪行為之積極證據而言，該項證據自須適合於被告犯罪事實之認定，始
    得採為斷罪資料，最高法院著有五十三年台上字第六五六號、二十九年上字第三
    一０五號判例足循。再者，告訴人之指訴係以使被告受刑事訴追為目的，是其陳
    述是否與事實相符，仍應調查其他證據以資審認，最高法院五十二年台上字第一
    三００號判例足資參照。
三、本件公訴人認被告涉有上開罪嫌，無非以上揭事實，業據告訴人戊○○指訴綦詳
    ，並有嘉義縣私有耕地租約、繼承系統表及戶籍登記簿影本在卷足憑，是告訴人
    戊○○依法對於系爭土地享有使用收益之權利；又被告固於九十年一月間與馮吳
    苟之長孫馮吳彬成立協議，馮吳彬亦同意放棄系爭土地之承租權。然告訴人戊○○前於八十九年十二月二十二日即以存證信函表明其為不定期限租用耕作權人，
    該信函並經被告收受，此有卷附存證信函影本可參，亦為被告所是認，被告應知
    系爭土地尚存租賃關係之爭執，況被告為專業土地代書，更無從卸為不知；再者
    ，刑法第三百零四條第一項之強暴手段，乃廣義之強暴，指對人施用有形物理力
    之行為，但不以直接對身體實施為必要，本件被告雇工強予整地之行為，既經被
    害人所反對，復不予置理，其以強暴妨害告訴人行使對系爭土地使用收益之權限
    等由為其論據。
四、訊據被告甲○○固不否認有於前揭時、地僱工整地之事實，惟自始至終堅決否認
    有上揭妨害他人行使權利之犯行，並辯稱：（一）伊欲向案外人即地主丙○○購
    買系爭土地，因系爭土地早年出租予告訴人戊○○之父馮吳茍，馮吳茍死亡後，
    由長子馮吳喜管理使用至過世後，改由子馮吳彬（即馮吳茍長孫）管理使用，租
    金則委由馮吳彬之弟媳乙○○交付，且已荒蕪多年未為耕作，故伊與丙○○因認
    該土地之耕作權已由馮吳喜繼承後分配取得後，再由馮吳彬繼承取得，乃詢問居
    住嘉義縣中埔鄉金蘭村之丁○○（告訴人之三哥）及乙○○，其等均表示應找馮
  吳彬協議終止租約事宜，亦未曾表示應與告訴人協議，嗣於九十一年一月間丁○○引領伊與乙○○聯繫，經馮吳彬授權由乙○○代理與丙○○簽訂協議書，同意
    放棄（即終止）系爭土地之承租權，並由丙○○支付新台幣（下同）十萬元作為
    馮氏家族之補償，伊乃基於承租人已放棄承租之事實，及告訴人未反對或阻止伊
    為整地之情況下，始僱工整理荒蕪之土地，伊主觀上並無以強暴、脅迫手段妨害
    告訴人行使租賃權之認識與犯意；（二）伊在雙方簽訂該協議書後，始僱工整地
    ，告訴人從未阻止伊之整地行為，故伊並無對告訴人施以強暴、脅迫行為之必要
    ，實際上，伊僅單純整地，並無實施任何強暴、脅迫行為，實不足以強制告訴人
    之意思決定自由，且翻土整地後，並不妨礙耕作，告訴人若確仍有租賃權利，自
    可使用系爭土地，伊既從未阻止告訴人耕作，單純之整地行為，自無妨害告訴人
    行使權利等語。經查：
（一）系爭土地前經地主胡阿水（丙○○之父）出租予告訴人之父馮吳茍，於四十三
      年十二月三十一日租約屆滿後，出租人未收回自耕，仍由馮吳茍繼續耕作使用
      ，於六十三年二月間馮吳茍死亡後，由其長子馮吳喜管理至八十四年五月間過
      世後，改由子馮吳彬（即馮吳茍長孫）管理，租金則委由馮吳彬之弟媳乙○○
      交付等情，已據告訴人指訴及證人丙○○、乙○○證述明確（見偵查三卷第八
      頁背面、一卷第廿頁背面、第廿八頁、二卷第廿六頁背面，本院卷第三七頁背
      面），並有嘉義縣私有耕地租約、繼承系統表及戶籍登記簿影本及協議書附於
      偵查卷可稽；又告訴人長期居住於高雄縣鳳山市已有三十餘年，僅在清明掃墓
      或偶因家族喪事始返回中埔等情，為告訴人所自承，且經證人即仍居住中埔之
      丁○○證稱：戊○○一年回來一次，清明掃墓或是親人有喪事才返回中埔等語
      ，及證人乙○○亦另證稱：戊○○是伊叔叔，我們很少往來，不曾因系爭土地
      或繳租之事宜與戊○○有過聯繫，於九十年一月間整地當時，系爭土地即如照
      片所示（即偵查一卷第廿三頁所附照片內容，該土地現場係雜草叢生）等語（
      見本院卷第三十頁、第三一頁背面），足見告訴人並未實際直接為管理、使用
      或耕作系爭土地甚明。
（二）次查，系爭土地於九十年一月間被告僱工整地當時，已雜草叢生，並未耕作之
      事實，除證人乙○○上開證述外，另據證人即前往整地之工人劉宏志於偵查中
      結證稱：伊是挖土機的司機，前往整地時，該地面上只有雜草，沒有農作物等
      語，及證人丁○○亦證稱：系爭土地買賣當時沒有耕種等語（均見偵查三卷第
      九頁，本院卷第三十頁），而證人羅明德復結證稱：系爭土地於被告收回時，
      只有伊去種植香蕉樹苗，無其他作物等語（見偵查二卷第四八頁背面），又參
      以系爭土地現僅種有數棵香蕉樹，餘均雜草叢生，並未耕作等情，復據本院於
      九十二年四月廿四日履勘現場查明屬實，製有勘驗筆錄，並有現場照片三張可
      憑，此核與被告另辯稱該香蕉樹係其在九十年一月協議後，辦理過戶前種植，
      因地上都是雜草，須種植農作物始可辦理農地買賣過戶等語相符，足認被告於
      僱工整地當時，系爭土地確未耕作屬實。
（三）又被告欲向丙○○購買系爭土地，而與丙○○詢問仍居住嘉義縣中埔鄉金蘭村
      之丁○○，惟因土地租金均由乙○○繳納，乃由丁○○於九十一年一月間帶領
      其等向乙○○協議終止租約事宜，嗣經丁○○同意及由馮吳彬授權乙○○代理
      與丙○○簽訂協議書等情，已據證人乙○○、丁○○及丙○○證述屬實（見偵
      查一卷第四八至五十頁，偵查三卷第七頁，本院卷第三一頁），而依該卷附協
      議書所載，由於馮氏子孫相繼遷移外地，相關租賃事宜委由馮吳茍長孫馮吳彬
      全權處理，馮吳彬委由乙○○處理本筆土地，然該筆土地並未耕作，經甲方（
      即丙○○）與乙方（即馮吳彬）協議，乙方願放棄（即終止）承租權，並由甲
      方支付十萬元予乙方，作為補貼耕地改良之用，其款項並供馮氏家族使用，乙
      方願放棄承租權，該筆土地任憑甲方處理，乙方及其家族不得另行任何請求等
      語，經丙○○、馮吳彬、乙○○簽名及吳仁滿、甲○○見證等情無訛；另參以
      證人乙○○復證稱：簽署該協議書時，伊確定系爭土地尚未經整地剷平等語（
      見偵查一卷第四八頁背面、第四九頁），至公訴人認被告為專業土地代書乙事
      ，既無任何證據已實其說，且已為被告所否認，而被告現為中埔鄉之村里幹事
      ，亦無土地代書之專業執照，並經被告供述在卷（本院卷第三頁）。因此，告
      訴人雖曾於八十九年十二月間發函被告及丙○○，要求支付土地特別改良費用
      乙節，有高雄地方法院郵局存證信函影本可稽，然本件既已依該協議書之約定
      支付上開補償費用，是被告因一直認其已與該土地實際管理者馮吳彬、乙○○
      協議，並已依約履行支付補償費，並於終止雙方租賃關係後，始僱工整地，是
      被告所辯已因補償承租人，承租人亦同意放棄租賃權，始僱工整地，於其主觀
      上並無妨害他人行使租賃權之故意，應堪採信。
（四）復按刑法上之強制罪，係以行為人實施強暴或脅迫之行為為構成要件之一，即
      須其手段令人感受具有強暴性或脅迫性始足當之，而所謂強暴者，係指「使用
      有形之暴力」而言，至於脅迫之意，即指「以言詞或舉動，顯示加害他人之意
      思通知他人，使其產生畏懼，而得加以威脅或逼迫」，即所謂以強暴、脅迫妨
      害人行使權利情節之成立，須以加害或以加害之旨通知被害人而使被害人心生
      畏懼，以影響其意思決定之自由為其成立要件，若無以強暴脅迫妨害人行使權
      利之積極行為，即難逕以該罪相繩（最高法院七一年度台非字第八號判決參考
      ）。本件被告雖於九十一年一月間僱用劉志宏前往整地，然系爭土地當時係雜
      草叢生，並未耕種，已詳如上述，而整地當時，告訴人並未在場，被告亦未對
      告訴人或特定人使用有形之暴力或以言詞或舉動，顯示加害告訴人或他人之意
      思通知，使產生畏懼，而得用以為威脅或逼迫，致有影響告訴人或他人意思決
      定之自由等情，是按之上開說明，被告上開整地行為，顯難認符合上開強制罪
      之構成要件。至本件依協議關於該補償費用應如何分配受償，及所涉之租約糾
      葛，應純屬民事契約之問題，宜循民事途徑解決。
五、綜上所述，本件應屬民事糾紛，核與刑法第三百零四條第一項強制罪之構成要件
    尚屬有間。此外，復查無其他積極證據足以證明被告確有上開犯行，自應為無罪
    之諭知。原審疏未詳查，遽予論罪科刑，尚有未洽，被告上訴意旨指摘原判決不
    當，為有理由，應由本院將原判決撤銷改判，另為無罪之諭知。
據上論斷，應依刑事訴訟法第四百五十五條之一第三項、第三百六十九條第一項前段
、第三百六十四條、第三百零一條第一項前段，判決如主文。
本案經檢察官周欣潔到庭執行職務。
中    華    民    國      九十二     年     六      月        廿四      日
                            臺灣嘉義地方法院刑事第一庭
                            審判長  法  官  夏  金  郎
                                    法  官  盧  鳳  田
                                    法  官  李  文  輝
右正本證明與原本無異。
本件不得上訴。
中    華    民    國      九十二     年     六      月      廿四      日
                                    書記官  林  育  興


司法院資訊處製作；財團法人民間司法改革基金會備份。
